【裁判字號】    90,上易,21
【裁判日期】    900327
【裁判案由】    恐嚇等
【裁判全文】
臺灣高等法院刑事判決                                九十年度上易字第二一號
    上  訴  人  甲○○
    即  被  告
                庚○○
                丙○○
                戊○○
                乙○○
                己○○
右上訴人等因恐嚇等案件，不服臺灣臺北地方法院八十八年度易字第二四五三號，中
華民國八十九年十一月二十九日第一審判決（起訴案號：臺灣臺北地方法院檢察署八
十八年度偵字第三八八、三八九號），提起上訴，本院判決如左：
    主      文
原判決撤銷。
甲○○意圖為自己不法之所有，以恐嚇使人將本人之物交付，未遂，處有期徒刑陸月
，如易科罰金，以佰元折算壹日。
庚○○傷害人之身體，處拘役拾日，如易科罰金，以佰元折算壹日。
丙○○、戊○○共同以加害生命之事，恐嚇他人致生危害於安全，各處拘役貳拾日，
如易科罰金，均以佰元折算壹日。
乙○○、己○○均無罪。
    事      實
一、緣甲○○因知悉丁○○、林豐正、傅竹村就坐落臺北市內湖區金龍寺附近之土地
    開發案，曾經法院判決丁○○應給付林豐正新臺幣（下同）三百萬元，竟意圖為
    自己不法之所有，佯以經林豐正委託授權處理債務之名義並以「陳志偉」索款，
    為壯其聲勢，對庚○○誑稱係受友人傅竹村之委託代為催討該筆債務，庚○○不
    疑有他而予以應允，遂基於與甲○○共同恐嚇之犯意聯絡，於民國八十七年七月
    間，由庚○○以電話向丁○○揚言稱：如不拿錢，就看著辦等語，而以將加惡害
    於丁○○身體之事恐嚇丁○○，並致丁○○心生畏怖，嗣甲○○又對丙○○、戊○○聲稱丁○○積欠其三百萬元，若協助討債，渠將支付丙○○、戊○○代價，
    經丙○○、戊○○應允後，甲○○、庚○○遂承前共同恐嚇之犯意聯絡，與丙○○、戊○○於八十七年十一月（起訴書誤載為十月）底，共同前往丁○○位於臺
    北市大安區○○○路○段二四七號十樓之天品禮儀股份有限公司（以下簡稱天品
    公司），推由庚○○自稱是竹聯幫份子，且以：不解決，你要小心，你家大小性
    命難保等將加惡害生命之事恐嚇丁○○，致丁○○心生畏怖，惟因甲○○不能證
    明其確實有權處理上開債務，丁○○始終不願給付渠等三百萬元，雙方遂約定於
    同年十二月二十二日晚上六時許，再至天品公司商談解決債務之事，而丁○○因
    遭無休止境之恐嚇，遂於同年十二月二十一日向臺北市政府警察局大安分局報案
    請求處理，同月二十二日下午六時許，甲○○、庚○○、丙○○、戊○○，夥同
    己○○、乙○○（己○○、乙○○另為無罪判決，理由後述）前往天品公司，進
    入天品公司後，甲○○即要求丁○○支付三百萬元，庚○○亦先以：若不還錢，
    要你好看等語恐嚇，繼而單獨基於普通傷害之犯意，出拳毆打丁○○之左臉頰，
    致丁○○受有左臉頰瘀腫之傷害，嗣於雙方談論如何清償債務方式之際，丁○○
    見時機成熟，假意交付十萬元與甲○○，甲○○將款項收下後，即為預先埋伏之
    警員查獲，並在甲○○口袋內查獲十萬元現款及和解書一份。
二、案經丁○○訴由臺北市政府警察局大安分局報請臺灣臺北地方法院檢察署檢察官
    偵查起訴。
    理      由
壹、被告甲○○、庚○○、丙○○、戊○○部分：
一、訊據被告甲○○、庚○○、戊○○固坦承前往天品公司之事實，惟均矢口否認有
    恐嚇之行為。被告甲○○辯稱：渠是傅竹村之朋友，本件三百萬元之債權債務關
    係是存在於告訴人丁○○與傅竹村之間，當時因林豐正是代書的關係，所以用他
    的名義起訴，經法院判決告訴人應給付三百萬元後，約於八十五年九月間，經傅
    竹村以口頭方式委託渠協調債務之清償，傅竹村有與告訴人聯絡稱其不在國內時
    ，債務由渠負責處理，渠乃自八十五年十月間開始打電話給告訴人，並請告訴人
    一起前往律師處所處理，告訴人均未予置理，至八十七年二月間，告訴人又主動
    找渠洽談債務處理事宜，和解書係由林豐正擬好後，交彼帶給告訴人簽的，渠前
    後二次去找告訴人，都是應告訴人邀約而前往，為警查獲當日，現場均無人對之
    施以恐嚇或傷害，此有經警員及告訴人預先設置之錄影、錄音可證，本案係出於
    告訴人之設計陷害云云。被告庚○○則以彼並未打人，亦未自稱是「竹聯幫份子
    」，且未曾恐嚇告訴人云云置辯。被告丙○○經合法傳喚未於審理期日到庭，惟
    據其於本院調查時所為陳述，與被告戊○○則辯稱：渠等應被告甲○○之約而陪
    同在場，然沒有施以恐嚇，事前被告甲○○都是先約我們吃東西、唱歌，到時才
    要求陪同處理事情，去時始知是處理債務云云。惟查：
    (一)被告甲○○假借林豐正、傅竹村委託授權處理債務之名義，化名「陳志偉」而
      於八十七年七月間，由被告庚○○以電話向告訴人恫稱：如不拿錢，就看著辦
      等語，於八十七年十一月底，被告甲○○、庚○○、丙○○、戊○○再至告訴
      人所經營之天品公司，由被告庚○○自稱是竹聯幫份子，並稱：不解決，你要
      心，你家大小性命難保等語，業據被告庚○○於警訊中供稱「我曾於八十七年
      七月中旬某一天中午，以我的行動電話打給單先生，告之還錢之事，『如不還
      錢，你就看著辦。』等語。」（偵查卷第十一頁正反面），於檢察官偵訊時亦
      坦承確有該行為（同上卷第六三頁），另被告丙○○於警訊中供稱「我們曾在
      八十七年十一月底左右前來討債過，當時我和甲○○、戊○○、庚○○等四人
      前來，由庚○○先聲稱是『竹聯幫』份子，拿了一份和解書前來討債，並且說
      『不解決，你要小心，你家大小性命難保』。」、「八十七年十一月底，我前
      來討債，我分得一千五百元。」、「我是來幫腔作勢恐嚇被害人丁○○，貪圖
      一時小利，可分得錢，所以我才來。」（偵查卷第十四頁至十五頁），於檢察
      官偵訊時亦坦承於警訊時所為供述確屬實在（偵查卷第六二頁反面），又被告
      戊○○於警訊中亦供稱「我前一次去『天品禮儀公司』那次除了乙○○、己○○未到場，其餘就是我及甲○○、庚○○、丙○○等四人，這兩次他都叫我穿
      正式一點，並且要表現的像黑道份子，在一旁壯聲勢。」、「甲○○第一次帶
      我去時，有答應若有拿到錢會分我新臺幣五千元，但是前一次，他並未向該公
      司老闆拿到錢，所以只有給我一千五百元。」（偵查卷第十七頁反面、十八頁
      ），並於檢察官偵查時是認在卷（同上卷第六二頁反面），復據告訴人丁○○
      迭於警訊、偵查中指訴明確，自足徵被告庚○○確曾以電話恐嚇告訴人，並於
      與被告甲○○、丙○○、戊○○前往天品禮儀公司時，亦確曾以右揭將加惡害
      於生命之事恐嚇告訴人，並致告訴人心生畏怖；被告甲○○雖自警訊時起均否
      認該上開恐嚇情事，然查，被告甲○○於檢察官偵查時坦承補貼車馬費予被告
      庚○○（偵查卷第六四頁），苟其並未與被告庚○○、丙○○、戊○○就上開
      恐嚇行為具有犯意聯絡及行為分擔，衡諸事理，自無支付車馬費予被告庚○○
      、丙○○、戊○○之必要，被告甲○○所為辯解，與被告庚○○、丙○○、戊○○嗣後於審理時所為否認恐嚇行為之辯解，均屬卸責之詞，尚難認與事實相
      符。
    (二)被告甲○○雖以渠係受託而向告訴人索取債務，並無不法所有之意圖云云置辯
      。惟查，據告訴人於原審時指稱：債務是因渠與林豐正在內湖之合建案所引起
      ，林豐正與傅竹村是合夥人，法院判決彼應給付林豐正三百萬元確定，林豐正
      或傅竹村本人均未曾出面過，渠本人也聯絡不上林豐正，我不知道被告甲○○
      是否確實受託於他們，然經原審提示臺北市政府警察局檢送之傅竹村口卡片影
      本與被告甲○○、告訴人辨識，被告甲○○陳稱不是傅竹村之資料，然據告訴
      人指稱「該四十七年四月二十日生，國民身分證統一編號：Ｚ0000000
      00號，住所：臺北市○○區○○里○○路四十二巷八弄十二號一樓」之人即
      是傅竹村無訛，核與其於警訊中指稱：傅竹村於八十三年間就辦好移民至哥斯
      大黎加國，但在士林區平等里有房子居住等情相符，被告甲○○若確實係經傅
      竹村之委託，為何無法指認傅竹村之口卡片，亦無法提供傅竹村或林豐正之年
      籍資料以供法院查證？且其自本案發生迄今，均無法聯絡上傅竹村、林豐正資
      為有利之證據，況其遭警查獲時，在其身上所扣得之和解書一紙，據被告甲○○供稱是由委託人林豐正所書立，然該和解書上林豐正之國民身分證統一編號
      及住所資料，竟與卷附臺北市政府警察局檢送之曾任臺北縣長、臺灣省省長及
      內政部部長之林豐正之年籍資料相符，是則雖無法證明該文書係出於何人虛捏
      或其知悉而行使該虛捏林豐正名義之文書，但此益見其並未經林豐正或傅竹村
      之授權，其不過因曾隨同傅竹村向告訴人討債，而知悉渠等間債務之糾紛，乃
      起意欲藉此機會以恐嚇之方法使告訴人為財物之交付，俾遂其不法所有之意圖
      ，至屬灼然。再查，告訴人因受被告甲○○之恐嚇，於報警後乃於八十七年十
      二月二十二日晚間六時許，依計劃備妥十萬元，於被告甲○○前往天品公司時
      交付，有贓物認領保管單暨十萬元影本在卷可稽，復據證人楊進財、邱忠欽於
      偵查中到庭具結證稱因告訴人報案，始前往天品公司埋伏並查獲被告甲○○等
      語，是則被告甲○○恐嚇取財之行為，雖因告訴人事前向警察機關報案，自始
      即不能達成其犯罪之目的，然被告甲○○仍未能免於其恐嚇取財未遂罪責之成
      立。
    (三)被告庚○○雖否認於八十七年十二月二十二日傷害告訴人身體之行為，惟查，
      該部份事實，業據告訴人於偵審中指訴明確，且有診斷證明書在卷可稽，且被
      告戊○○於原審訊問時供稱：有見到被告庚○○動手無訛，證人即警員楊進財
      於檢察官訊問時並證稱：有看見告訴人臉上有紅紅的等語，而告訴人係因警員
      楊進財於訊問時發現其左臉頰有瘀青受傷之情形，始陳稱係遭到被告庚○○之
      毆打（偵查卷第二十九頁反面），並非主動指述被告庚○○有傷害之犯行，益
      足徵告訴人所為遭被告庚○○毆傷之指訴，並非子虛，被告庚○○確有傷害告
      訴人身體之行為，亦臻明確。
    綜右事證，被告甲○○、庚○○、丙○○、戊○○所為否認犯罪之辯解，核均屬
    卸責之詞，並不足採信。被告甲○○雖稱查獲當日之經過情形有經告訴人、警員
    等事先錄音、錄影，然現場並無錄音或錄影等情，業經臺北市政府警察局大安分
    局以八十九年六月二十九日北市警安分刑字第八九六二四一八四００號函復原審
    ，則被告甲○○請求調取錄音帶或錄影帶以供查證，自屬無據。本件被告甲○○
    、庚○○、丙○○、戊○○右揭犯罪行為，均已經證明。
二、核被告甲○○右揭行為，係犯刑法第三百四十六條第三項、第一項恐嚇取財未遂
    罪；被告丙○○、戊○○所為，則係犯刑法第三百零五條恐嚇罪；被告庚○○所
    為，則係犯刑法第二百七十七條第一項傷害罪，被告庚○○於傷害告訴人身體前
    ，與被告甲○○、丙○○、戊○○所實施恐嚇行為，查屬危險行為，應為實害之
    傷害行為所吸收，不另再論以恐嚇罪。被告甲○○實施恐嚇取財犯罪行為，因告
    訴人於交付十萬元之前業報警處理，自始即不能發生取得財物之結果，為未遂犯
    ，爰依刑法第二十六條後段規定減輕其刑，被告丙○○、戊○○所犯恐嚇罪，查
    與被告甲○○實施恐嚇取財行為暨被告庚○○所實行之恐嚇危險行為，具有犯意
    聯絡及行為分擔，為共同正犯。
三、公訴意旨另以：告訴人前於八十七年十一月底時即已交付被告甲○○十萬元，且
    被告庚○○、丙○○、戊○○與被告甲○○共同前往天品公司向告訴人實施恐嚇
    ，因認被告甲○○、庚○○、丙○○、戊○○係犯恐嚇取財既遂罪嫌。惟查：(一)
    訊據被告甲○○否認曾收受告訴人交付之十萬元之情事，辯稱，若有交付現金之
    事實，告訴人應有留存證據等語。經查，據告訴人於警訊中指稱：渠於八十三年
    間至今八十七年共計四年餘，遭自稱傅竹村之男子及六、七名姓名不詳男子持槍
    恐嚇我前後共計八十餘萬元，嗣於原審訊問時則稱：被告甲○○共來拿過一次或
    二次錢，在八十五年時他與他友人也有來拿過五、六十萬元，此期間渠大概被要
    了近二百萬元，是告訴人並未明確指陳八十七年十一月底時，究竟有無交付十萬
    元現金與被告甲○○，而其指訴被告甲○○於本案外之共同恐嚇取財行為，亦無
    證據證明之，自難以其指訴逕認被告甲○○、庚○○、丙○○、戊○○曾取得款
    項，至於八十七年十一月底，前往天品公司討債之被告甲○○、庚○○、丙○○
    、戊○○四人於警訊時，除被告丙○○供稱該次告訴人有交付十萬元與被告甲○○外，餘均否認有拿到錢，則在欠缺其他補強證據之情況下，自難以該共同被告
    丙○○不利於己之自白，資為認定事實之證據。(二)被告庚○○、丙○○、戊○○
    均係經被告甲○○表示，其受友人委託向告訴人催討債款，始應允參加，業據被
    告庚○○、丙○○、戊○○自警訊時起迭次供述明確，且被告甲○○於警訊中亦
    供稱彼確曾表示如能以協議書正常和解，將願意提出五千元之車馬費，並有被小
    告甲○○所持有之和解書在卷可稽，是則依被告庚○○、丙○○、戊○○主觀上
    之認識，彼等認為被告甲○○係向告訴人索取債務，而非基於不法所有之意圖所
    為，此外復無其他積極證據足為被告庚○○、丙○○、戊○○就恐嚇取財部份與
    被告甲○○確實具有共同犯意聯絡或行為分擔之佐證，是則公訴人認被告庚○○
    、丙○○、戊○○所實行之恐嚇行為係犯恐嚇取財罪，尚有未合，該部分起訴法
    條應予變更，被告庚○○所實施恐嚇行為，既為實害之傷害行為所吸收，且公訴
    人認與所犯傷害行為具有裁判上一罪關係，該部分即不另為論罪之判決，附此敘
    明。
貳、被告乙○○、己○○部份：
一、公訴意旨略以：告訴人丁○○始終不願給付渠等三百萬元，遂與被告甲○○、庚○○、丙○○、戊○○約定於八十七年十二月二十二日晚上六時許，再至天品公
    司商談解決債務之事。甲○○為使丁○○心生畏懼而付出三百萬元，除再相約庚○○、丙○○、戊○○，又另以相同事由邀約己○○共同催討債務，己○○並以
    有錢可拿為由，邀請乙○○共同前往，八十七年十二月二十二日晚上六時許，被
    告乙○○、己○○夥同被告甲○○、庚○○、丙○○、戊○○共同前往天品公司
    ，丁○○嗣見時機成熟，假意交付十萬元與甲○○，甲○○將款項收下後，即為
    先埋伏之警員查獲，因認被告乙○○、己○○均涉有刑法第三百四十六條第一項
    恐嚇取財罪嫌。
二、經訊被告乙○○、己○○固坦承於右揭時間與被告甲○○等人共同前往天品公司
    之事實，然均堅決否認有何犯罪行為，辯稱並不知係前往討債云云。
三、本件公訴人認被告乙○○、己○○涉右揭恐嚇取財罪嫌行為，無非以被告乙○○
    、己○○共同前往，自無不知情之理為依據。惟按犯罪事實之認定，應憑證據，
    如無相當之證據，或證據不足以證明，自不能以推測或擬制之方法，以為裁判之
    基礎，最高法院四十年度臺上字第八十六號判例著有明文。經查：
    (一)被告乙○○於警訊中供稱「（何人提議前往該址恐嚇取財）我不清楚，我只是
      跟我朋友己○○去的，其他的人我皆不認識。」、「是我朋友己○○於今（二
      二）日約中午時分約我的。」、「己○○沒有告知我要做何事，只叫我跟他走
      就對了，並要我穿著這套黑色西裝。」、「我並不知道是要去恐嚇取財，只知
      道要去一個地方，但己○○有告知我有錢可以拿，就是有代價。」、「只是到
      現場充人頭，坐在椅子上。」、「到現場後，我就已經感覺到事情不是這麼單
      純，我們幾個人來這裡是充人場，嚇嚇被害人丁○○，這樣就好像甲○○帶了
      很多小弟，這樣丁○○就會怕，等事情辦好，甲○○就會給我們錢。」，另被
      告己○○則於警訊時供稱「是由甲○○帶頭主事，庚○○負責口頭言詞恐嚇，
      我們只是去壯聲勢。」、「我和乙○○只是充人數、壯聲勢。」，復於檢察官
      偵查時亦為同一供述。惟查，依諸右揭事證，本件被告甲○○於表示欲向告訴
      人索款時，既係以受他人委託催討債務者自居，且有卷附和解書為憑，縱其事
      實上並未受他人委託，然被告乙○○、己○○對此即無從知悉，是難認被告乙○○、己○○與被告甲○○之間，就被告甲○○所犯恐嚇取財行為，具有犯意
      聯絡及行為分擔，又被告乙○○、己○○於八十七年十二月二十二日前，並未
      與其餘被告向告訴人為任何催討債務之行為，是則與被告庚○○、丙○○、戊○○於八十七年十一月底前所實施恐嚇行為，亦難認有共犯關係。
    (二)依被告乙○○、己○○右揭供述，參之被告乙○○、己○○確於八十七年十二
      月二十二日夥同其餘共同被告前往天品公司，繼由被告庚○○出言恐嚇告訴人
      之事實，固足以認定被告乙○○、己○○於前往天品公司時，對於恐嚇告訴人
      行為部份，與其他共同被告之間確有犯意之聯絡。惟按刑法第三百零五條恐嚇
      罪，以將加惡害之旨通知他人，致使他人心生畏怖為成立要件。經查，本件係
      經告訴人於八十七年十二月二十一日即向臺北市政府警察局大安分局報案，有
      報案書在卷，且經證人即警員楊進財、邱忠欽於偵查中到庭證稱係因告訴人報
      案，員警始於同年十二月二十二日下午前往天品禮儀公司埋伏，當天有三個小
      隊埋伏，樓上樓下都有員警，完全在警方監控中等語，是則告訴人於被告乙○○、己○○抵達之時，既早在重重警力保護之下，再由告訴人佯與被告甲○○
      協調，告訴人受共同被告庚○○告知右揭將加惡害之詞時，即無心生畏怖之可
      能，而刑法第三百零五條復未將未遂犯列入處罰，自不得僅因被告乙○○、己○○當時在場，遽行推測其犯罪。
    綜右理由，公訴人所援證據，尚不足為不利於被告乙○○、己○○認定之依據，
    此外復無其他積極證據足為被告乙○○、己○○確有參與其他恐嚇告訴人行為之
    佐證，應認被告乙○○、己○○犯罪，尚屬不能證明。
、原審法院經審理結果，對被告甲○○、庚○○、丙○○、戊○○為論罪科刑之判
    決，固非全屬無見。惟查，被告甲○○恐嚇取財行為，因告訴人已向警察機關報
    案，自始即不能達成其取得財物之目的，屬刑法第二十六條但書所規定之不能未
    遂，原審於判決理由內引用刑法第二十六條前段障礙未遂之規定，已有未合，復
    於主文內漏未載明未遂之旨，致生主文與事實理由矛盾之違法，又被告丙○○、
    戊○○與庚○○基於被告甲○○之告知，認為告訴人對委託被告甲○○催討債務
    之人負有清償債務之義務，而以實施恐嚇行為為達成迫使告訴人清償債務之目的
    ，核其主觀之認識，並非使告訴人行無義務之事，應僅構成恐嚇罪，原審認該部
    分成立刑法第三百零四條強制未遂罪，該部分法律適用難認允當，且被告庚○○
    所實施之恐嚇行為，查為其單獨所犯傷害罪之實害行為所吸收，不另再論罪，原
    審就該部分予以分論併罰，亦有違誤，被告甲○○、庚○○、丙○○、戊○○否
    認犯罪而提起上訴，固無理由，然原審判決關於被告甲○○、庚○○、丙○○、
    戊○○部分既有上開可議，仍應由本院將原審該部分判決撤銷並予以改判。爰審
    酌被告甲○○、庚○○、丙○○、戊○○品行、犯罪動機、目的、手段、所生危
    害及犯罪後態度等一切情狀，分別量處主文第二項、第三項、第四項所示之刑，
    並均諭知易科罰金之折算標準。另被告乙○○、己○○部份，原審未予詳查，遽
    為論罪科刑之判決，自有未合，被告乙○○、己○○否認犯罪而提起上訴，為有
    理由，亦應由本院將被告乙○○、己○○部分撤銷，並改為被告乙○○、己○○
    無罪之諭知。
肆、被告丙○○經合法傳喚，無正當之理由不到庭，本院爰不待其陳述，逕行判決。
據上論斷，應依刑事訴訟法第三百六十九條第一項前段、第三百六十四條、第二百九
十九條第一項前段、第三百條、第三百零一條第一項、第三百七十一條，刑法第三百
四十六條第三項、第一項、第二百七十七條第一項、第三百零五條、第二十八條、第
二十六條但書、第四十一條第一項前段，罰金罰鍰提高標準條例第一條前段、第二條
判決如主文。
本案經檢察官呂光華到庭執行職務
中    華    民    國       九十       年      三      月     二十七     日
                            臺灣高等法院刑事第二十五庭預
                                審判長法  官  許  國  宏
                                      法  官  洪  光  燦
                                      法  官  林  勤  純
右正本證明與原本無異
本判決不得上訴
                                      書記官  葉  瑩  庭
中    華    民    國       九十       年      三      月      二十九    日
附錄本案論罪科刑法條：
刑法第三百四十六條
意圖為自己或第三人不法之所有，以恐嚇使人將本人或第三人之物交付者，處六月以
上五年以下有期徒刑，得併科一千元以下罰金。
以前項方法得財產上不法之利益或使第三人得之者，亦同
前二項之未遂犯，罰之。
刑法第三百零五條
以加害生命、身體、自由、名譽、財產之事恐嚇他人，致生危害於安全者，處二年以
下有期徒刑、拘役或三百元以下罰金。
刑法第二百七十七條第一項
傷害人之身體或健康者，處三年以下有期徒刑、拘役或一千元以下罰金。


司法院資訊處製作；財團法人民間司法改革基金會備份。
